【裁判字號】    97,台上,5779
【裁判日期】    971113
【裁判案由】    違反公職人員選舉罷免法等罪
【裁判全文】
最高法院刑事判決            九十七年度台上字第五七七九號
上  訴  人  台灣高等法院檢察署檢察官
上  訴  人
即  被  告  甲○○
選任辯護人  周威良律師
            謝志嘉律師
            陳煥生律師
上  訴  人
即  被  告  乙○○
選任辯護人  謝志嘉律師
            陳煥生律師
            林玠民律師
被      告  丙  ○
上列上訴人等因被告等違反公職人員選舉罷免法等罪案件，不服
台灣高等法院中華民國九十七年七月三日第二審判決（九十六年
度選上訴字第四三號，起訴案號：台灣台北地方法院檢察署九十
六年度選偵字第一０、二一號），提起上訴，本院判決如下：
    主  文
原判決關於甲○○、乙○○、丙○部分均撤銷，發回台灣高等法
院。
    理  由
本件原判決認定上訴人即被告甲○○、乙○○有其事實欄所載違
反公職人員選舉罷免法之犯行，因而撤銷第一審關於其二人部分
之科刑判決，改判仍論其二人以共同對於有投票權之人，交付賄
賂，而約其投票權為一定之行使罪，各量處有期徒刑肆年陸月，
並均宣告褫奪公權三年；又以被告丙○被訴涉犯偽證罪嫌部分，
經調查證據結果，認丙○於檢察官偵查作證時如據實陳述，恐其
涉有與甲○○、乙○○等共同違反公職人員選舉罷免法之賄選罪
嫌，而有受刑事訴追之虞，得拒絕證言，但檢察官於命其具結作
證前，未告知得拒絕證言，無異剝奪其緘默權及防禦權之行使，
丙○為免受違反公職人員選舉罷免法之追訴、處罰，而為虛偽之
陳述，尚不得據為論處偽證罪刑之依據，因而撤銷第一審論處丙
○偽證罪刑部分之判決，改判諭知其無罪；固非無見。
惟查：(一)、審理事實之法院，對於案內與待證事實有重要關係，
而屬依法應予調查之證據，茍未依法調查或雖已調查而未調查明
白，即與證據未經調查無異，如率行判決，其判決當然為違背法
令。又證據之證明力，固屬於法院判斷之自由，但不得違背經驗
法則及論理法則，如其判斷仍存有疑竇，則在應予調查之證據究
明釐清前，尚難遽採為被告有利或不利之認定。證人鄭建國於第
一審證稱伊參選里長時，郭亮雄、葉福安、王傳生三人有為伊輔
選，日後伊經常送禮給該三人。本案發生前即曾送酒給郭亮雄，
發生時是送酒給郭亮雄、葉福安、王傳生三人。送酒時匆匆忙忙
的，沒有告訴他們什麼事情；當時王傳生不在，伊將酒放在王傳
生家裡客廳內的門口，跟王傳生太太說是要交給王傳生的，伊就
走了，沒提到裡面是什麼。於被詰問：既然送酒當天你沒有看到
王傳生，送酒之後到市議員選舉之前也沒有和王傳生碰面或電話
聯絡，為何你會在調查局說王傳生答應支持甲○○？答稱：那是
在送酒之前王傳生就已經答應。郭亮雄證稱：「不只乙○○有到
過我家，鄭建國還有帶李偉民到我家。鄭建國不只叫我支持甲○
○，還有其他李偉民及親民黨的林國城，因為鄭建國熱心政治，
所以泡茶時都會講到政治的話題，我也不清楚鄭建國擔任什麼職
位」。葉福安證稱：「（問：鄭建國為何要送你酒？）朋友，他
以前選里長時我有幫他忙，他時常送東西過來」等語（見一審卷
民國九十六年八月十四日審判筆錄）。如果均無訛，郭亮雄、葉
福安、王傳生三人是否早已答應支持甲○○？鄭建國事後送酒，
其三人是否知悉係為選舉支持甲○○所送，而有賄選之對價關係
，尚非無疑。原審對前開有利於甲○○、乙○○之證據未詳加究
明釐清，遽認送酒與買票賄選有對價關係，尚嫌速斷，其調查職
責嫌有未盡。(二)、依檢察官起訴書犯罪事實二記載之起訴事實為
：乙○○為使甲○○順利當選台北市議員，透過郭吉川拓展台北
市洗衣商業同業公會（下稱洗衣公會）會員之票源，乃由郭吉川
與洗衣公會常務理事林勇接觸，建議安排聚餐地點，支付餐費，
由郭吉川以不知情之洗衣公會榮譽理事長陳赤牛名義預定筵席，
再經由林勇之幫助對於具有台北市議員選舉投票權之洗衣公會會
員發出邀請函，林勇並邀請洗衣公會中一區理監事、小組長及會
員參加聚餐，於九十五年十月十五日舉辦餐會時，乙○○、甲○
○先後到場向參加餐會有投票權之人行賄，約九十五年十一月二
十日台北市議員選舉時投票支持甲○○。餐會後由乙○○指示秘
書簽發支票支付餐費等情，認甲○○、乙○○、郭吉川、林勇共
同涉犯行為時即修正前公職人員選舉罷免法第九十條之一賄選罪
。原審審理結果認乙○○支付聚餐費用之行為，係乙○○、甲○
○與郭吉川共同向有投票權之林勇交付不正利益，約其投票權為
一定行使，而論處乙○○、甲○○投票行賄罪刑。然對於起訴事
實指乙○○、甲○○等向林勇以外有投票權而參加餐會之其他會
員行賄，請求投票支持甲○○部分，是否成立犯罪，原判決未予
審認說明，難謂無已受請求之事項未予判決之違背法令。又檢察
官未起訴乙○○、甲○○向林勇行求、期約、交付不正利益，而
約其投票權為一定之行使或不行使，原判決未說明併予審判論處
之理由，亦嫌理由欠備。(三)、證人恐因陳述致自己受刑事追訴或
處罰者，固得得拒絕證言，但證人拒絕證言者，應將拒絕之原因
釋明之；至拒絕證言之許可或駁回，偵查中由檢察官命令之，審
判中由審判長或受命法官裁定之，刑事訴訟法第一百八十一條、
第一百八十三條第一項前段、第二項規定甚明。被告丙○於第一
審供稱：「舉辦餐會我都沒有參加」等語。原判決亦認丙○對於
甲○○、乙○○利用支付洗衣公會聚餐費用之方式賄選，並不知
情（見原判決第四頁第三行）。如果均無訛，丙○對於甲○○、
乙○○之賄選行為既不知情，當無被追訴、處罰之虞，則檢察官
於偵查時，未認丙○有拒絕證言權，而未告知，丙○依法具結後
，於甲○○、乙○○之案情有重要關係之事項作證為虛偽之陳述
，能否認檢察官違背告知「拒絕證言權」之義務，不得以偽證罪
相繩，尚非無疑。原判決未詳加勾稽論明，遽以檢察官違背告知
得拒絕證言之義務，而為丙○無罪之判決，亦嫌速斷，其調查職
責猶有未盡。檢察官上訴意旨指摘原判決關於丙○部分不當；乙
○○、甲○○上訴意旨分別指摘原判決關於其本人部分不當，均
非無理由，應認有撤銷原審關於甲○○、乙○○、丙○部分之判
決發回更審之原因。
據上論結，應依刑事訴訟法第三百九十七條、第四百零一條，判
決如主文。
中    華    民    國  九十七  年   十一   月   十三   日
                      最高法院刑事第九庭
                          審判長法官  洪  文  章
                                法官  王  居  財
                                法官  郭  毓  洲
                                法官  黃  梅  月
                                法官  邱  同  印
      本件正本證明與原本無異
                                      書  記  官
中    華    民    國  九十七  年   十一   月   十八   日
                                                      Ｅ


司法院資訊處製作；財團法人民間司法改革基金會備份。
